【裁判字號】    89,台上,4004
【裁判日期】    890707
【裁判案由】    違反毒品危害防制條例
【裁判全文】
最高法院刑事判決                              八十九年度台上字第四○○四號
    上  訴  人  甲○○
    即被告配偶
    被      告  乙○○
    選任辯護人  蔡瑜真律師
                任秀妍律師
右上訴人因被告違反毒品危害防制條例案件，不服臺灣高等法院，中華民國八十九年
五月九日第二審判決（八十九年度上訴字第四一號，起訴案號：臺灣臺北地方法院檢
察署八十八年度偵字第二三三六二號），提起上訴，本院判決如左：
    主  文
上訴駁回。
    理  由
按刑事訴訟法第三百七十七條規定，上訴於第三審法院，非以判決違背法令為理由，
不得為之。是提起第三審上訴，應以原判決違背法令為理由，係屬法定要件。如果上
訴理由狀並未依據卷內訴訟資料，具體指摘原判決不適用何種法則或如何適用不當，
或所指摘原判決違法情事，顯與法律規定得為第三審上訴理由之違法情形，不相適合
時，均應認其上訴為違背法律上之程式，予以駁回。本件原判決撤銷第一審法院不當
之科刑判決，改判論處被告乙○○共同販賣第二級毒品未遂罪刑（處有期徒刑四年）
。上訴人即被告之配偶甲○○上訴意旨略稱：（一）本件實情係名為「GEORGE」之男
子，於民國八十八年十月十三日，在被告住處，欲以新臺幣（下同）二萬五千元之對
價販賣安非他命予被告，適聞有人敲門，於被告前往應門折返時，「GEORGE」告以安
非他命在桌上，即匆匆離去，此後「GEORGE」曾多次打電話予被告，謂其於十三日當
晚將三包安非他命放在被告夾克中，請被告轉交他人，被告始終未應允，至同年月十
八日傍晚，「GEORGE」又打電話予被告，囑被告取出夾克中之安非他命，送往台北市
○○○路麥當勞前交予名為「JOHNSON 」之男子，並向彼收取五千元，被告原不同意
，然經「GEORGE」一再以電話請託，適被告需赴住處一樓購買調味料，始答應順道取
交安非他命，但要求「GEORGE」親赴農安街屈臣氏取貨，而未應允直接送交「JOHNSO
N 」，「GEORGE」當時亦同意親自往取，此經過被告已在原審請同事證明，若被告擬
販賣毒品，豈會選在傍晚餐廳生意正忙之時﹖而被告有廚師之正當職業，又何能隨叫
隨到的機動負責運送毒品﹖（二）被告係菲律賓華僑，不諳國語，亦不識中文，警訊
筆錄乃警方自編自導，被告在無通譯協助之情況下，只能任憑警察擺佈，同樣情形亦
發生在檢察官及第一審程序，致偵查及第一審筆錄均未能真實反映被告所言，況且「
GEORGE」、「JOHNSON」 二人始終未被查獲，原審全憑被告之自白，認定「GEORGE」
為本案共犯，「JOHNSON 」為買受毒品之對象，與刑事訴訟法第一百五十六條第二項
之規定有違。（三）本案屬典型「陷害教唆」，有三立電視台特別製作之節目錄影帶
可證，而由該錄音帶畫面始於被告離開工作地點，可見警方在被告接獲「GEORGE」電
話要求返家拿夾克之時，即已通知電視台記者守候並尾隨被告拍攝，足證該通電話係
警方所佈誘餌，再由被告甫至農安街前尚未停妥機車，即有人詢問：「ARE YOU DENN
IS﹖」及被告一出聲即被警察壓倒在地，而警方在此之後，復未在現場等待買方，益
足證本案乃警方設計，原審未傳訊拍攝錄影帶之三立電視台記者，以明瞭警方是否栽
贓故陷被告於罪，復未查明本案販賣之對象、賣方為何人、販賣多少毒品、價格及買
賣交易之過程若何、每公克安非他命市價若干、被告攜帶之三包安非他命是否與市價
相當，顯有未盡調查能事及理由不備之違法。（四）被告前往現場旨在將「GEORGE」
先前藏放於伊住處之安非他命交還「GEORGE」，其目的在物歸原主，既未同意代「GE
ORGE」將安非他命交予「JOHNSON 」，亦非出於販賣之意送交安非他命，則被告並非
以自行犯罪之意思，參與「GEORGE」之販售行為，與之既無共同販賣毒品之謀議，更
無分贓之約定，被告所為，至多能成立幫助犯。（五）販賣毒品應有利可圖，始會令
人甘冒觸法之危險而為，被告受託轉交安非他命，祇是返還「GEORGE」擅置於其住處
之物品，未曾與之約定報酬，亦未向買受人取得利潤，被告何來販賣安非他命之動機
﹖被告既無販毒之認知，又無販賣毒品之決意，更未著手於販賣毒品之行為，如何能
成立未遂犯，原審就上揭事實，皆未查證，自未盡調查能事等語。
惟查原判決依憑被告在警訊、偵查、第一審聲羈字第四三八號案內及八十八年十一月
二日調查時之供述、被告為警查獲時持有之三包白色結晶物，連同嗣後在其住處所查
獲之結晶物十四包，經送鑑驗結果，發現其毛重四三點七七公克、淨重三八點七二公
克、驗餘淨重三八點零八公克，均為第二級毒品安非他命，有內政部警政署刑事警察
局八十九年三月二十四日刑鑑字第一三一六五號鑑驗通知書在卷可稽（見原審卷第一
三二頁）及被告在原審及第一審訊問時，仍供稱係「GEORGE」告知而獲悉其夾克內放
有三包安非他命，亦係受「GEORGE」指示折返住處取出置有安非他命之夾克，再前往
右揭指定處所等語等證據資料，認定被告有其事實欄所載之販賣第二級毒品未遂犯行
，已於理由內詳敘其調查證據之結果及取捨證據認定之理由。並就被告否認犯罪之辯
解，認非可採，予以指駁。另對何以認定被告明知「GEORGE」販賣安非他命意在營利
，仍與之共同犯罪，加以說明，就形式上觀察，原判決並無採證認事違背經驗法則、
論理法則、理由不備及未盡調查能事等違背法令之情形。再者被告在警訊、偵查、第
一審法院聲羈字第四三八號案內及第一審法院八十八年十一月二日調查時，係供稱：
「該安非他命係友人GEORGE叫我帶至右述地點販賣給強生」、「安非他命是喬治於今
（十八）日十七時三十分許，以電話聯絡我，要我於十九時許將右三包安非他命帶至
北市○○街四號前，並以五千元販售給強生。」、「是喬治打電話給我帶毒品過去，
說那人會給我錢。」、「是喬治打電話給我，說他把安非他命交給我，要我轉交給傑
森。我說我上班沒空，他就懇求我，我就答應，喬治託我拿三包說值五千元，拿給傑
森，並要我向傑森拿錢（貨款）」、「約在麥當勞見面，我要傑森認我騎一部紅色摩
托車及穿牛仔上衣」、「（問：喬治有說五千元如何交給他否﹖）他說有時間會去找
我。」「前二次打電話給我，我都不肯，第三次GEORGE跟我說，他上次放了三包安非
他命在我那，叫我幫他順路帶給 JOHNSON」（見偵查卷第四頁反面、第五頁正、背面
、第二三頁背面、聲羈卷第七頁、第八頁、第一審卷第二一頁），原審以被告上開供
述互核相符，且有經檢驗確係安非他命之白色結晶物扣案可資補強，故認定被告上開
供述與事實相符，而採納作為認事用法之基礎，核與證據法則無違。另證人張郤里在
原審係證稱：「被告是廚房師傅，外出須向我報告，當天被告何時離開，我不記得，
僅記得其以英文告知我，其出去買東西，馬上回來，當時他身穿短袖T-SHIRT 而已」
（見原審卷第一○○頁），並未言及被告要求「GEORGE」親赴農安街屈臣氏取貨，被
告亦未應允直接送交「JOHNSON」、「GEORGE 」當時同意親自往取各節，上訴意旨（
一）、（二）謂被告前往台北市○○街旨在交還安非他命予「GEORGE」，被告於原審
已請同事證明、原判決以被告之自白作為有罪判決之唯一證據，顯與上引筆錄之記載
及卷內資料不相適合，自非依據卷內資料而為指摘。至於被告於事發當時是否確為購
買餐廳所需調味料而順道途經現場，與被告前開販賣第二級毒品未遂之罪名能否成立
，並無影響，原判決理由內說明：「證人張卻里固到庭證稱被告當天曾向伊表示外出
購買物品，惟右揭事證，被告係利用外出購買物品之際而返家取出置有安非他命之夾
克再前往右揭由GEORGE指定之處所，則證人張卻里所為證述縱係屬實，亦不足援為有
利於被告認定之依據」，核與證據法則無違，不容任指為違法。又正犯與幫助犯之區
別，係以其主觀之犯意及客觀之犯行為標準，凡以自己犯罪之意思參與犯罪，無論其
所參與者是否為犯罪構成要件之行為，皆屬正犯，若非以自己犯罪之意思參與，惟其
參與者，若係犯罪構成要件之行為，亦為正犯，祇有以幫助他人犯罪之意思參與犯罪
，其所參與者又係犯罪構成要件以外之行為，始為幫助犯。而共同正犯應就犯意聯絡
範圍內之全部犯罪事實共同負責，至於犯罪動機起於何人、事後如何分取犯罪所得，
與是否成立共同正犯並無影響。依原判決認定之事實，被告明知「GEORGE」擬將原置
放於伊處之安非他命，以五千元之對價售賣予「JOHNSON 」，仍按「GEORGE」指示，
攜帶安非他命前往交易地點，以便與「JOHNSON 」完成交易，於抵達約定交易地點後
，尚未將安非他命交予「JOHNSON 」，即為警查獲；則被告顯已著手於販賣安非他命
之犯罪行為，所參與者復屬販賣安非他命犯罪構成要件之行為，原判決以：「GEORGE
」販賣安非他命應係有利可圖及「攜帶安非他命前往右揭處所交付JOHNSON 並收取五
千元之行為，在客觀上業已參與賣出之構成要件行為」，說明被告所為應構成共同販
賣第二級毒品未遂罪名，於法無違。上訴意旨（四）、（五）以：被告並非以自己犯
罪之意思參與「GEORGE」之販賣犯行、其本人既無營利之意圖，又無犯罪之動機、決
意，且未著手於販賣毒品之行為，主張被告應非本件販賣第二級毒品犯罪之共同正犯
，顯屬誤會。再原審於審判期日，已將採納作為判決基礎之被告前開供述及卷附之內
政部警政署刑事警察局鑑驗通知書，以提示並告以要旨之方式予被告辯論，依刑事訴
訟法第一百六十五條規定，已不得謂原審就此未為調查。況且原判決事實欄既認定：
「 GEORGE嗣意圖營利，先於不詳時地與JOHNSON談妥，以五千元之價格，將上開置於
乙○○夾克內之安非他命出賣予JOHNSON ，於八十八年十月十八日以電話告知乙○○
將安非他命置於夾克之事，並通知乙○○將前置於夾克內之安非他命交予 JOHNSON並
收取五千元，乙○○乃與GEORGE基於共同營利販賣安非他命之意思聯絡，利用由其任
職餐廳前往臺北市○○街購買佐料之機會，返回其住處穿上內置安非他命三包之夾克
，於八十八年十月十八日晚上七時三十分許，依GEORGE於電話中之指示，在臺北市○
○街四號前等待JOHNSON 前來取貨交款時，為警當場查獲，始未得逞，並當場扣得乙
○○所持有之安非他命三包（合計淨重為○‧八八公克）」，顯已就本件買賣之當事
人姓名、被告與「GEORGE」有無共同營利之意圖、究竟擬販賣若干安非他命予「JOHN
SON 」、價款究為若干、買賣交易過程如何，詳加認定，於理由內復說明憑以認定之
證據，上訴意旨（三）以：原判決未查明本案販賣之對象、賣方為何人、販賣多少毒
品、價格及買賣交易之過程若何，指摘原判決理由不備及未盡調查能事，即非依據卷
內資料而為主張。至於「GEORGE」、「JOHNSON 」之真實身分，原審雖未查明，惟此
乃因被告未能提供彼等之詳細資料，以致調查途徑已窮之故，而販賣安非他命犯罪之
成立，祇須行為人以營利之意思販入或賣出即足，並不以賤買貴賣為絕對必要，亦不
以售價適與行為時安非他命之市價相當為條件。則本件案發時，安非他命之市價究為
若干，於判決並無影響，原審就上開無從調查或於判決無影響而無調查必要之證據，
未為無益之調查，自未違法。又證人即查獲本案之台北市政府警察局保安大隊第五中
隊警員張瑋、謝忠宏在原審已證稱：「當時他（指被告）坐在便利商店前之機車上，
感覺奇怪形跡可疑，便向前盤問，我們以台語溝通，他會說台語，未毆打他臉部，當
時是謝忠宏以台語與其溝通，我們談的他皆聽的懂，當天沒有約媒體到場，是當場碰
到的」（張瑋部分，見原審卷第七三至七五頁）、「我不知記者為何會出現，被告的
台語講的很好，被告是以台語與我們溝通，當時我們是見被告取出安非他命又放回口
袋，似要丟掉，我們要求被告交出，被告尚跑且躲至花店，此時方有人圍上來，我們
要圍觀人離開」（謝忠宏部分，見原審卷第九七頁背面、第九九頁）警訊筆錄中復記
載：「右筆錄經警方以台語翻釋（應為「譯」之誤），並由被訊問人聽聞無訛後簽名
」（見偵查卷第六頁背面），而原審勘驗檢察官偵訊錄音帶，又發現被告確曾提及收
錢之事（見原審卷第七五頁背面、第七六頁）足認被告與偵訊人員並非無法溝通，其
即令不諳國語、不識中文，亦不能推翻警、偵訊及第一審訊問筆錄之記載。再原審勘
驗被告提出之三立電視台節目錄影帶，其筆錄祇記載：「警方查獲前，被告究竟有無
坐在機車上，已無從自錄影帶內容得知」、「警方打開機車置物箱，錄影帶顯示有一
個黃色包裝物品於箱內後方，辯護人表示此即為乳酪，另於該置物箱後方有黑色物品
，即為行動電話」、「依內容所示，係警方自行尋獲吸食器，並至天花板取出盒裝之
安非他命，而安非他命是以塑膠袋包裝而置入盒內，而警方接著自自動照明設備內，
發現針孔攝影機，後警方接著便操作該針孔攝影機，後警方將該針孔攝影機拆下，且
稱很燙」（見原審卷第一四九頁背面、第一五○頁），並未勘驗得該媒體記者自被告
離開工作地點後即尾隨被告拍攝之畫面，當庭會同勘驗之被告選任辯護人對該勘驗結
論，亦無任何補充（見原審卷第一五○頁），上訴意旨（二）、（三）指摘各節，顯
與上引筆錄之記載不符，原判決綜合調查證據之結果，採納被告在警訊、偵查、第一
審聲羈字第四三八號案內及八十八年十一月二日調查時之供述，作為認定事實之證據
資料，並以：「被告所為否認犯罪辯解，核屬卸責之詞，不足援為有於被告認定之依
據」，指駁被告之辯解，核屬事實審法院採證認事職權之合法行使，不容任指為違法
。至原審雖未傳訊三立電視台拍攝該錄影帶之記者為證，惟遍查全卷，被告在原審並
未聲請傳訊該媒體記者，於原審最後審判期日，審判長諭知調查證據完畢開始辯論前
，詢問被告尚有何證據請求調查，被告復答稱：「無」（見原審卷第一七二頁），上
訴人在法律審之本院，始為此爭執（見上訴意旨三），自非依據卷內資料而為指摘之
適法第三審上訴理由。上訴人上訴意旨置原判決理由內已詳予說明之事項於不顧，對
於原審採證認事之職權行使，究竟如何違背法令，並未依據卷內訴訟資料為具體之指
摘，僅就事實審法院採證認事職權之合法行使，再為單純之事實上爭執。又徒憑己見
，漫指原判決理由不備、採證違背證據法則及調查職責未盡，自非適法之第三審上訴
理由，其上訴違背法律上之程式，應予駁回。又本院為法律審，被告提出之錄影帶乙
捲，無從斟酌，併予指明。
據上論結，應依刑事訴訟法第三百九十五條前段，判決如主文。
中      華      民      國    八十九    年      七      月      七      日
                              最高法院刑事第一庭
                                  審判長法官  施  文  仁
                                        法官  張  淳  淙
                                        法官  林  永  茂
                                        法官  蕭  仰  歸
                                        法官  陳  世  淙
      右正本證明與原本無異
                                              書  記  官
中      華      民      國    八十九    年      七      月     十三     日
                                                                      Ｚ


司法院資訊處製作；財團法人民間司法改革基金會備份。
